臺灣高等法院臺南分院刑事判決
109年度上易字第412號
上  訴  人  
即  被  告  甲○○





上列上訴人因毒品危害防制條例案件，不服臺灣雲林地方法院10
8年度易字第669號中華民國109年6月22日第一審判決（起訴案號
：臺灣雲林地方檢察署108年度毒偵字第778號、852號、910號）
，提起上訴，本院判決如下：
    主  文
原判決關於罪刑部分均撤銷。
上開撤銷部分公訴不受理。
其餘上訴（即沒收、沒收銷燬部分）駁回。
    理  由
一、公訴意旨略以：被告甲○○各基於施用第二級毒品甲基安非他
    命之犯意，分別於附表編號1、2、3所示時間、地點，以附
    表編號1、2、3所示之方式，施用第二級毒品甲基安非他命
    共3次，因認被告涉犯毒品危害防制條例第10條第2項施用第
    二級毒品罪嫌。
二、按起訴之程序違背規定者，應諭知不受理之判決，並得不經
    言詞辯論為之，刑事訴訟法第303條第1款、第307條分別定
    有明文。此所稱之「起訴之程序違背規定」，係指檢察官提
    起公訴之訴訟行為於程序上有違法律之規定而言。而提起公
    訴之訴訟行為是否於程序上有違法律規定，原則上，固是以
    起訴時所存在之事項及法律規定為判斷，惟檢察官起訴後始
    發生之情事變更事由，致法院不能為實體審理及判決亦屬「
    起訴之程序違背規定」（最高法院109年度台上字第3826號
    判決意旨參照）。又檢察官未將被告先送勒戒處所觀察、勒
    戒，而逕行起訴，其起訴之程序違背規定，自應諭知不受理
    之判決（最高法院88年度台非字第146號判決意旨參照）。
三、毒品危害防制條例第20條第3項、第23條第2項於109年1月15
    日修正公布，且新增第35條之1規定，並均於109年7月15日
    施行。修正後之毒品危害防制條例第20條第3項規定，犯第1
    0條之罪於觀察、勒戒或強制戒治執行完畢釋放後，3年後再
    犯者，不論其行為係在新法施行生效前或施行生效後所為（
    同條例第35條之1第1、2款參照），均應適用同條第1、2項
    （即應先觀察、勒戒或強制戒治）之規定，其修法理由謂：
    施用毒品者具「病患性犯人」之特質，並參諸世界各國之醫
    療經驗及醫學界之共識，咸認施用毒品成癮者，其心癮甚難
    戒除，如觀察勒戒或強制戒治執行完畢釋放後，3年後始再
    有施用第一級、第二級毒品之行為者，足見其有戒除毒癮之
    可能，宜再採以觀察、勒戒方式戒除其身癮及以強制戒治方
    式戒除其心癮之措施，為能放寬觀察、勒戒或強制戒治制度
    之適用時機，以協助施用者戒除毒癮，爰修正第3項。同條
    例第23條第2項亦配合修正為「觀察、勒戒或強制戒治執行
    完畢釋放後，3年內再犯第10條之罪者，檢察官或少年法院
    （地方法院少年法庭）應依法追訴或裁定交付審理。」可知
    本次修法對於施用毒品者施以觀察勒戒、強制戒治，或依法
    追訴（或裁定交付審理）之適用範圍，係確立初犯為具「病
    患性犯人」之特質應先經一完整之醫療處置，3年內再犯者
    應依法追訴（或裁定交付審理），3年後再犯則裁定觀察勒
    戒，殆無疑義。但對於3犯以上距最近1次觀察勒戒或強制戒
    治執行完畢釋放後，逾3年者，究應適用同條例第20條第3項
    或第23條第2項處理，本次修法未明確規定，惟基於罪刑法
    定之明確性原則、法文之文義解釋，參諸觀察勒戒等治療處
    置，乃結合醫師、觀護人、社工心理諮商等不同領域之專業
    人員參與之保安處分措施，目的除在戒除施用毒品者身癮、
    心癮之措施外，並企圖重新塑造生活紀律，改變其病態行為
    ，與刑罰之執行並不相同，無法以刑罰補充或替代上開醫療
    處置之特性。從而，3犯以上如距最近1次觀察、勒戒或強制
    戒治執行完畢釋放後，已逾3年者，其間縱經判刑、執行，
    究與觀察勒戒或強制戒治已經完整之治療療程不同，無法補
    充或替代上開之醫療處置，均應再予觀察勒戒之機會，方為
    適法（最高法院109年度台上字第3098號、第3240號、第410
    5號等判決意旨參照）。再按基於憲法應保障人民之生存權
    ，及根據每個國民生存照顧需要提供基本給付之理念，為協
    助施用毒品者戒除毒癮復歸社會，對於經監獄監禁處遇後仍
    再犯之施用毒品者，更應恢復以機構內、外之治療協助其戒
    除毒癮。此即本次修正毒品條例第20條第3項關於施用毒品
    者所謂「3年後再犯」係何所指之立法真諦。除檢察官優先
    適用第24條命附條件緩起訴處分處遇（不論幾犯，亦無年限
    ）外，對於施用毒品初犯者，即應適用第20條第1項、第2項
    為機構內之觀察、勒戒或強制戒治；若於上開機構內處遇執
    行完畢釋放後，於「3年內再犯」者，依第23條第2項規定，
    應依法追訴；倘於「3年後再犯」自應再回歸到傳統醫療體
    系機構內重為觀察、勒戒或強制戒治之治療。是對於戒除毒
    癮不易者，唯有以機構內、外處遇及刑事制裁等方式交替運
    用，以期能控制或改善其至完全戒除毒癮。對於毒品條例第
    20條第3項及第23條第2項所謂「3年後（內）再犯」，應跳
    脫以往窠臼，以「3年」為期，建立「定期治療」之模式。
    其規定中所謂「3年後再犯」，只要本次再犯（不論修正施
    行前、後）距最近1次觀察、勒戒或強制戒治執行完畢釋放
    ，已逾3年者，即該當之，不因其間有無犯第10條之罪經起
    訴、判刑或執行而受影響（最高法院109年度台上大字第382
    6號裁定意旨可資參照）。
四、又本於權力分立原則，法院對檢察官職權行使，應予以尊重
    ，雖非謂不得為適度之司法審查，惟對於施用毒品者本次所
    犯如距最近1次觀察、勒戒或強制戒治執行完畢釋放後，已
    逾3年者，檢察官既得本於立法者所賦與之職權裁量是否聲
    請法院裁定觀察、勒戒或為命附條件（現行法僅能附命完成
    戒癮治療）緩起訴處分之多元化處遇，即聲請法院裁定機構
    內之觀察、勒戒並非檢察官所得採取之唯一途徑，法院自不
    能僭越檢察官之職權，逕對施用毒品者裁定應予觀察、勒戒
    或強制戒治。雖修正後之毒品條例第35條之1第2款規定：「
    審判中之案件，由法院或少年法院（地方法院少年法庭）依
    修正後規定處理；依修正後規定應為不起訴處分或不付審理
    之裁定者，法院或少年法院（地方法院少年法庭）應為免刑
    之判決或不付審理之裁定。」另該條款之立法說明亦謂：「
    若該等案件於修正施行前已繫屬於法院或少年法院（地方法
    院少年法庭）者，『為求程序之經濟，法院或少年法院（地
    方法院少年法庭）應依修正施行後之規定處理，即應依職權
    為觀察、勒戒或強制戒治之裁定』」等語，似欲透過立法說
    明由法院依職權裁定觀察、勒戒或強制戒治，以替代第20條
    第1項、第2項所定應由檢察官提出觀察、勒戒或強制戒治之
    聲請，惟該立法理由說明，雖得為解釋上開法律條文之參考
    ，究非法律條文本文，法院於裁判時，首應依憑現行有效之
    法律，參酌法律規定之文義、目的、整體法律規範之體系為
    綜合判斷，尚非單憑立法理由說明為據，是若檢察官之「起
    訴之程序違背規定」，法院當不能「為求程序之經濟」便宜
    行事，而應嚴守程序上之正義，尊重檢察官之裁量權，並保
    障施用毒品者能獲得妥適並完善治療或其他有利戒毒途徑處
    遇之機會。
五、茲查：
　㈠被告有前揭施用第二級毒品犯行，業據被告於警詢、偵查及
    原審、本院審理中坦承不諱，且經採集其尿液送驗結果，呈
    甲基安非他命及安非他命均陽性反應乙節，復有下列證據足
    資佐證：
　１附表編號1之部分：詮昕科技股份有限公司108年5月17日濫用
    藥物尿液檢驗報告（報告編號：00000000）、雲林縣警察局
    斗南分局委託驗尿液代號與真實姓名對照表、臺灣雲林地方
    檢察署檢察官強制到場（強制採驗尿液）許可書各1份。
  ２附表編號2 之部分：
    勘察採證同意書、偵辦毒品案真實姓名與代號對照表、詮昕
    科技股份有限公司108年6月21日濫用藥物尿液檢驗報告（報
    告編號：00000000）、毒品犯罪嫌疑人檢體編號對照表各1
    份。
  ３附表編號3 之部分：
    雲林縣警察局斗南分局108年6月5日搜索扣押筆錄暨扣押物
    品目錄表、偵辦毒品案真實姓名與代號對照表、採尿同意書
    、詮昕科技股份有限公司108年6月21日濫用藥物尿液檢驗報
    告（報告編號：00000000）、衛生福利部草屯療養院草療鑑
    字第1080800211號鑑驗書、法務部法醫研究所109年5月22日
    法醫毒字第10900209490號函文暨參考文獻各1份、扣案物照
    片3張及扣案之甲基安非他命1包（含包裝袋1只，驗餘淨重0
    .0012公克）、吸食器1組、玻璃球2個、藥鏟4支。
　４足認被告自白與事實相符，並有相關證據足資佐證，其有施
    用第二級毒品之犯行，堪予認定。
　㈡惟查，被告前因施用毒品案件，經臺灣雲林地方法院91年度
    毒聲字第329號裁定送勒戒處所觀察、勒戒，因無繼續施用
    毒品傾向，於91年5月8日釋放出所，有臺灣高等法院被告前
    案紀錄表在卷可憑。被告再犯本件施用第二級毒品犯行，距
    其觀察、勒戒執行完畢釋放已逾3年，依上開說明，自應依
    修正後之規定，由檢察官基於一次性之整體規劃而重啟處遇
    程序，視被告個案情形，是否適合「觀察、勒戒或強制戒治
    」或給予「附命完成戒癮治療緩起訴處分」之機會，使被告
    能再獲得治療之機會，俾落實此次寬厚刑事政策之變革；至
    被告在此期間雖曾犯施用毒品之罪經起訴、判刑或執行，但
    不因此而受影響。是檢察官依修正前之規定提起公訴，已因
    法律修正之情事變更，致欠缺訴追條件，法院無從替代檢察
    官為上開合義務性之裁量處遇，應認本件起訴程序違背規定
    ，且無從補正。
六、撤銷改判部分（即罪刑部分）：
　　原審未及適用新法諭知不受理之判決，而為被告有罪之實體
    判決，分別判處如附表編號1-3所示之刑及定應執行有期徒
    刑1年2月，尚有不當，被告上訴以原判決量刑過重指摘原判
    決不當，雖無理由，但原判決既有上開可議 之處，即屬無
    可維持，應由本院就原判決罪刑部分予以撤銷，另為不受理
    判決之諭知，並不經言詞辯論為之。
七、上訴駁回部分（即沒收銷燬部分）：
　　扣案之第二級毒品毒品甲基安非他命1包（含包裝袋1只，驗
    餘淨重0.0012公克），係被告所有，犯附表編號3施用第二
    級毒品罪所賸餘之毒品，業經被告陳明在卷；而用以直接包
    裹上開毒品之包裝袋，以現今所採行之鑑驗方式，均仍會殘
    留微量毒品，無法將之完全析離，應整體視為查獲之第二級
    毒品，均屬違禁物；扣案之吸食器1個、玻璃球2個、藥鏟4
    支等物，係被告所有，供其（預備）犯附表編號3施用第二
    級毒品罪所用之物，亦據被告坦認不諱。依刑法第40條第2
    、3規定，原得單獨宣告沒收，本案固應為不受理判決，惟
    檢察官於本案提起公訴時，亦聲請對上開毒品及施用工具為
    沒收宣告，本諸沒收已非從刑而有獨立性質，且此部分為罪
    刑有關係部分，已併同上訴，本院自應併予審理，原判決就
    此部分諭知沒收或沒收銷燬，於法並無不合，被告此部分之
    上訴並無理由，應予駁回。
據上論斷，應依刑事訴訟法第369條第1項前段、第368條、第364
條、第303條第1款、第307條，判決如主文。
中　　華　　民　　國　　110 　年　　1 　　月　　5 　　日
                  刑事第一庭    審判長法　官  楊清安 
                                      法　官  蕭于哲
                                      法　官  陳珍如
以上正本證明與原本無異。
不得上訴。
　　　　　　　　　　　　　　　　　　　書記官  盧建元
中　　華　　民　　國　　110 　年　　1 　　月　　5 　　日
　　　　　　　　　　　　　　　　　　　
附表：
編號 施用時間、地點 施用方式 查獲經過 原判決諭知之  宣告刑及沒收 1 108 年4 月30日18時許，在雲林縣斗南鎮中興路之住處。 以將甲基安非他命放在鋁箔紙上用火燒烤，吸食其煙霧之方式，施用第二級毒品甲基安非他命1 次。 嗣經警持臺灣雲林地方檢察署檢察官核發之強制到場（強制採驗尿液）許可書，於108 年5月4 日16時50分許，採集其尿液送驗，結果呈安非他命、甲基安非他命陽性反應。 甲○○犯施用第二級毒品罪，累犯，處有期徒刑柒月。 2 於108 年6 月2日1 時45分許為警採尿前96小時內之某時許，在雲林縣斗六市嘉東里鎮南路之住處。 以將甲基安非他命放入玻璃球內用火燒烤，吸食其煙霧之方式，施用第二級毒品甲基安非他命1 次。 嗣經警徵得其同意，於108 年6 月2 日1 時45分，採其尿液送驗，結果呈安非他命、甲基安非他命陽性反應。 甲○○犯施用第二級毒品罪，累犯，處有期徒刑捌月。 3 於108 年6 月5日12時許，在雲林縣斗六市嘉東里鎮南路之住處。 以將甲基安非他命放入玻璃球內用火燒烤，吸食其煙霧之方式，施用第二級毒品甲基安非他命1 次。 嗣於108 年6 月5 日14時10分許，為警持搜索票執行搜索查獲，扣得被告所有之第二級毒品甲基安非他命1 包（含包裝袋1只， 驗餘淨重0.0012公克）、吸食器1 組、玻璃球2 個、藥鏟4 支等物，經警於108 年6 月5 日16時40分許，採集被告尿液送驗，結果呈安非他命、甲基安非他命陽性反應。 甲○○犯施用第二級毒品罪，累犯，處有期徒刑捌月。扣案之第二級毒品甲基安非他命壹包（含包裝袋壹只，驗餘淨重零點零零壹貳公克），沒收銷燬之；吸食器壹組、玻璃球貳個、藥鏟肆支，均沒收之。